臺灣高等法院民事判決　　　　　　　　　　　　　九十二年度上易字第一一八０號
　　上　訴　人　何智鈴即智忠土木包工業
　　訴訟代理人　張智宏律師
　　被上訴人　　行政院國軍退除役官兵輔導委員會台北市榮民技術勞務中心
　　法定代理人　張新麟
　　訴訟代理人　沈　棱律師
當事人間請求給付工程款事件，上訴人對於中華民國九十二年九月三十日臺灣臺北地
方法院九十二年度訴字第二七五六號第一審判決提起上訴，本院於九十三年二月三日
言詞辯論終結，判決如下：
    主      文
上訴駁回。
第二審訴訟費用由上訴人負擔。
    事實及理由
一、本件上訴人主張：伊為訴外人長運工程有限公司（下稱長運公司）之債權人，前
    就被上訴人對長運公司所負工程款債務執行假扣押，因被上訴人異議，伊就該工
    程款債權之存否提起確認債權存在之訴（九十二年度訴字第二六九號，該案以上
    訴人已提起本件給付之訴，已得代替確認訴訟之聲明為由，判決上訴人敗訴確定
    ），嗣伊對長運公司另取得本案執行名義後，聲請調卷執行支付轉給，被上訴人
    竟以其所應給付長運公司之工程款新台幣（下同）二百零六萬五千五百五十七元
    ，業經長運公司之另一債權人和英有限公司（下稱和英公司）持被上訴人與和英
    公司之和解筆錄依強制執行程序領取八十八萬五千九百九十七元，僅剩一百十七
    萬九千五百六十元為由，聲明異議，惟查和英公司既未對長運公司取得強制執行
    名義，又非以長運公司為聲請執行之對象，竟利用其在另案訴訟中取得被上訴人
    確認長運公司債權存在之和解筆錄，違法聲請執行收取八十八萬五千九百九十七
    元，被上訴人依法得聲明異議而不為異議，任令和英公司執行收取，自不足以消
    滅其對長運公司所負系爭經假扣押之工程款債務。被上訴人本即有依法院所發之
    支付轉給命令，將長運公司所有工程款債權全數解繳至法院分配義務，為此依強
    制執行法第一百二十條第二項規定提起本件訴訟，請求判命被上訴人應再解繳和
    英公司領取之八十八萬五千九百九十七元至法院執行處。原審以長運公司尚有他
    債權人聲請執行假扣押，上訴人不得本於自己之收取權提起本件訴訟，且上訴人
    原已對被上訴人提起確認債權存在之訴，無須再更行提起本件命為支付轉給之必
    要，而為上訴人敗訴判決。上訴人不服，上訴聲明為：(一)原判決廢棄。(二)被上訴
    人應依台灣台北地方法院民國九十二年四月二十八日北院錦九十二執平字第九二
    九九號執行命令，將同院九十一年六月十二日北院錦九十一執全平字第一八○○
    、九十一年七月二十九日北院錦九十一執全平字第二二七二號及九十一年十一月
    七日北院錦九十一執全平字第三二四六號扣押債務人長運工程有限公司之工程款
    ，再解交八十八萬五千九百九十七元至台灣台北地方法院。
二、被上訴人則以：上訴人前就長運公司對被上訴人之工程款債權，在九十六萬九千
    一百八十元之範圍內聲請假扣押，經被上訴人聲明異議而提起確認債權存在之訴
    ，必待該訴訟判決確定，前揭假扣押命令始生效力，況該訴訟業經判決上訴人敗
    訴，上訴人自無權請求被上訴人給付系爭金額。又被上訴人與另一債權人和英公
    司於訴訟上和解承認長運公司對被上訴人有債權存在，並同意日後由和英公司依
    法定程序向被上訴人收取，和英公司嗣以該和解筆錄聲請強制執行，被上訴人亦
    已向執行法院聲明異議，指明長運公司尚有其他債權人假扣押中，請求調卷並停
    止執行，然不為執行法院接受，逕自收取被上訴人在金融機關之存款八十八萬五
    千九百九十七元交付和英公司，並非被上訴人私自交付，被上訴人並無過失可言
    ，長運公司此部分債權已不存在，無支付轉給可能等語，資為抗辯。於本院之答
    辯聲明：上訴駁回。
三、查上訴人主張被上訴人對長運公司負有系爭工程款債務，經上訴人與和英公司、
    台泥公司台中廠分別聲請假扣押合併執行後，兩造就系爭工程款債權另案訴請確
    認，亦經判決上訴人敗訴，嗣上訴人另取得本案執行名義，並聲請調卷核發支付
    轉給命令，被上訴人以其前遭假扣押債權人和英公司違法執行收取八十八萬五千
    九百九十七元為由，對該支付轉給命令聲明異議等事實，業經提出確定支付命令
    、強制執行命令及聲明異議狀繕本、原法院九十二年度訴字第二六九號判決為證
    （見原審卷第十五頁至十九頁、本院卷第四二頁），並為被上訴人所不爭執，自
    堪信為真實。
四、按第三人不承認債務人之債權或其他財產權之存在，或於數額有爭議或有其他得
    對抗債務人請求之事由時，應於接受執行法院命令後十日內，提出書狀，向執行
    法院聲明異議。次按債權人對於第三人之聲明異議認為不實時，得於收受前項通
    知後十日內向管轄法院提起訴訟，並應向執行法院為起訴之證明及將訴訟告知債
    務人。強制執行法第一百十九條第一項、第一百二十條第二項分別定有明文。又
    若執行法院僅發扣押命令，債權人尚未取得對第三人請求給付之權利，僅得對該
    第三人提起確認債權或其他財產權存在之訴；若執行法院所發者為移轉命令，於
    該命令生效時，債務人對於第三人之權利即移轉為債權人所有，原執行名義已因
    代物清償而消滅，第三人不履行債務，債權人訴請清償時，為一般給付之訴訟，
    而非收取訴訟。收取訴訟之訴訟標的為債權人自己對第三人之收取權，以取得執
    行名義，收取第三人之給付為目的，其性質應屬給付之訴。收取訴訟為達成執行
    目的之手段，故債權人得本於執行法院所發支付轉給命令或交付命令而提起。本
    件上訴人於對長運公司聲請假扣押後另取得本案強制執行名義，聲請調卷執行支
    付轉給，為被上訴人對該支付轉給命令以數額有爭議為由聲明異議，執行法院乃
    通知上訴人依強制執行法第一百二十條規定提起訴訟，有執行法院執行處通知書
    可按（見原審卷第二五頁），且為兩造所不爭，依前揭說明，上訴人自得依此規
    定提起本件訴訟。另上訴人前對被上訴人提起之確認之訴，係對被上訴人異議法
    院之扣押命令，即禁止被上訴人向長運公司為給付而提起，該案業經原法院以上
    訴人已提起本件收取訴訟之給付之訴，認可代用確認之訴，欠缺權利保護必要予
    以駁回確認之訴（見本院卷第四二頁原法院九十二年度訴字第二六九號判決），
    苟上訴人不能提起本件訴訟，豈非無救濟之途，是上訴人主張其得提起本件訴訟
    ，應屬可採。
五、查本件上訴人主張和英公司所持以強制執行長運公司對被上訴人債權之和解筆錄
    ，係以被上訴人為債務人，並非長運公司，且和英公司又未取得對長運公司之執
    行名義，被上訴人給付之款項，對長運公司不生清償效力云云。被上訴人則認其
    係依法院強制執行程序給付，且已聲明異議，其並無過失，該給付和英公司之款
    項，應生清償效力。是本件應審究者究為被上訴人依強制執行程序交付和英公司
    之款項，屬代償長運公司清償積欠和英公司債務之效力，或屬被上訴人之非債清
    償？查：
  (一)長運公司之債權人和英公司對被上訴人財產執行假扣押裁定程序中，因被上訴人
    對於假扣押執行命令聲明異議，和英公司乃依強制執行法第一百十九條第一項訴
    請確認債權存在，經原法院九十一年度訴字第三九八八號成立和解，被上訴人承
    認其積欠長運公司八十七萬九千五百元，並同意和英公司日後得依法定程序向其
    收取，嗣長運公司據此和解筆錄以被上訴人為債務人向法院聲請對被上訴人之財
    產為執行，被上訴人以長運公司尚有其他債權人，請求執行法院調卷並停止執行
    等情，有原法院九十一年度執酉字第三三六六○號卷可參，被上訴人抗辯其於和
    英公司持前揭和解筆錄對其財產執行之執行程序中業已異議，即屬可採。是上訴
    人主張被上訴人於和英公司執行程序中未依法異議，尚非可採。和英公司於前開
    訴訟上和解成立當時僅為假扣押債權人，在該和解中確認長運公司對被上訴人有
    工程款債權存在後，原應另就其對於長運公司依假扣押所欲保全之債權另獲執行
    名義，始得據以聲請續為令准收取等執行換價行為，且上開和解筆錄所載「同意
    『日後』由原告（按即和英公司）依法定程序向被告收取」，自未賦予和英公司
    即時得向被上訴人執行收取之權利。和英公司明知自己無執行名義而逕行聲請向
    被上訴人實施強制執行，即時收取，固與強制執行法第一百十九條第三項所定逕
    向第三人為強制執行之法定程序不符，而有損於他債權人平均獲償之權利。
  (二)惟按債之清償，得由第三人為之，民法第三百十一條第一項定有明文。本件和英
    公司持和解筆錄對被上訴人之財產為執行，固以被上訴人為債務人，但據該和解
    筆錄內載明「被告（即被上訴人）承認訴外人長運公司對被告有新台幣八十七萬
    九千五百元之債權存在，並同意日後由原告（即和英公司）依法定程序向被告收
    取」，顯係以被上訴人承認對長運公司所負債務範圍為清償，而被上訴人之清償
    ，長運公司迄今並未異議，則被上訴人前揭經由法院強制執行程序所為之給付，
    自係以使積欠和英公司債務獲償為目的之清償，應屬第三人清償，而生長運公司
    對和英公司所欠債務之清償效力，非屬非債清償。被上訴人既已代償長運公司對
    和英公司之債務，其主張對長運公司所負之債務於此清償範圍亦同時消滅，即非
    無據，是上訴人主張該被上訴人前揭經執行程序交付和英公司之款項，不足以消
    滅長運公司對被上訴人之債權，尚非可採。
六、綜上所述，被上訴人業經強制執行程序代償長運公司積欠和英公司之債務，其對
    長運公司之債務亦因而消滅，其僅就其剩餘金額解繳法院，即無不合。從而，上
    訴人主張本於收取命令，請求被上訴人再解繳相當其給付和英公司之八十八萬五
    千九百九十七元金額，為無理由，不應准許。原審為上訴人敗訴之判決，理由雖
    有不同，但結論並無二致，仍應予以維持。上訴意旨指摘原判決不當，聲明廢棄
    改判，為無理由，應予駁回。至上訴人喪失平均受償之損害如何救濟，則屬另一
    問題，附此敘明。
七、據上論結，本件上訴為無理由，依民事訴訟法第四百四十九條第二項、第七十八
    條，判決如主文。
中　　　華　　　民　　　國　　九十三　　年　　　二　　　月　　　十七　　日
                              民事第八庭
                                  審判長法  官  鄭  三  源
                                        法  官  郭  松  濤
                                        法  官  周  美  月
正本係照原本作成。
不得上訴。
中　　　華　　　民　　　國　　九十三　　年　　　二　　　月　　　十七　　日
　　　　　　　　　　　　　　　　　　　　書記官  陳  啟  文
